【裁判字號】    97,上更(一),577
【裁判日期】    971223
【裁判案由】    違反槍砲彈藥刀械管制條例
【裁判全文】
臺灣高等法院刑事判決             97年度上更(一)字第577號
上  訴  人  乙○○
即  被  告
指定辯護人  本院公設辯護人王永炫
上列上訴人因違反槍砲彈藥刀械管制條例案件，不服臺灣板橋地
方法院93年度訴字第764號，中華民國94年1月11日第一審判決（
起訴案號：臺灣板橋地方法院檢察署93年度偵字第6449號、併案
案號：臺灣板橋地方法院檢察署93年度偵字第12182號），提起
上訴，經判決後由最高法院發回更審，本院判決如下：
    主  文
原判決撤銷。
乙○○未經許可製造可發射子彈具有殺傷力之改造玩具手槍，處
有期徒刑年，併科罰金新臺幣拾萬元，罰金如易服勞役，以新
臺幣壹仟元折算壹日。沒收之宣告如附表編號一至三所示。
    事  實
一、乙○○明知可發射子彈具有殺傷力之改造玩具手槍及子彈，
    分別係屬槍砲彈藥刀械管制條例第4條第1項第1款及第2款所
    列之管制物品，非經中央主管機關之許可，不得製造、持有
    ，竟基於持有具殺傷力子彈之犯意，及製造可發射子彈具有
    殺傷力改造玩具手槍之犯意，先於民國（下同）92年年底間
    某日，在不詳處所，收受真實姓名年籍不詳綽號小光之成年
    男子所贈與具殺傷力之步槍子彈三顆、制式霰彈一顆、改造
    霰彈五顆、改造子彈二十三顆，並將上開子彈置於其臺北縣
    樹林市○○街50巷1弄9號2樓住處房間內而持有之。嗣於93
    年1月間，在其住處房間藉由閱覽其所有之世界槍械百科全
    書一本，獲取製造改造玩具手槍相關知識，利用其所有之萬
    用工具一支、銼刀三支、固定器二台、研磨機一組、十字起
    子一支、彈簧三個，及其不知情之父親洪建一所有之游標卡
    尺二支、壓力鉗三支等物，將鐵材加工研磨成金屬槍管二支
    、撞針座二個後，將其中金屬槍管一支、撞針座一個換裝組
    合於其前在臺北縣板橋市○○路某處模型玩具店所購入仿貝
    瑞塔廠84型（起訴書誤載為90型）半自動手槍之玩具手槍一
    支內，以此手法，製造成可發射子彈具有殺傷力之改造玩具
    手槍壹支（槍枝管制編號0000000000）；乙○○於製造上開
    改造玩具手槍後，再於93年2月間，在臺北縣樹林市某處，
    以新臺幣六百元之價格，向真實姓名年籍不詳綽號徐州之成
    年男子購入具殺傷力之改造子彈二顆而持有之。嗣先於93年
    3月24日下午7時50分許，為警在其住處查獲，並扣得如附表
    一、附表二所示之物；又於93年7月22日下午8時許，為警在
    其住處查獲，並扣得如附表三所示之物。
二、案經臺北縣政府警察局移送臺灣板橋地方法院檢察署檢察官
    偵查起訴，及臺北縣政府警察局新莊分局報請臺灣板橋地方
    法院檢察署檢察官移送併辦。
    理  由
一、證據能力部分：「被告以外之人於審判外之言詞或書面陳述
    ，除法律有規定者外，不得作為證據」，刑事訴訟法第159
    條第1項固定有明文，然「鑑定之經過及其結果，應命鑑定
    人以言詞或『書面』報告」，同法第二百零六條第一項亦規
    定甚明，是鑑定人以書面為鑑定報告提出於法院，依刑事訴
    訟法第159條第1項立法理由及同法第206條第1項規定，即具
    有證據能力。又法院或檢察官得囑託醫院、學校或其他相當
    之機關、團體為鑑定，或審查他人之鑑定，並準用第203條
    至第206條之1之規定，刑事訴訟法第208條第1項亦定有明文
    。依此，檢察官對於偵查中之案件認須實施鑑定者，固應就
    具體個案，選任鑑定人或囑託鑑定機關（團體）為之；但對
    於司法警察機關調查中之案件，或有量大或急迫之情形，為
    因應實務之現實需求，如檢察官針對該類案件之性質（例如
    ：查扣之毒品必須檢驗其成份、對於施用毒品之犯罪嫌疑人
    必須檢驗其體內有無毒品代謝反應、對於查扣之槍砲彈藥必
    須檢驗有無殺傷力、對於違反野生動物保育法案件必須鑑定
    是否屬於保育類動物案件等），認為當然有鑑定之必要者，
    經參考法務部92年5月20日法檢字第092080203號函送之法務
    部「因應刑事訴訟法修正工作小組」研討之刑事訴訟法修正
    相關議題第二十一則之共識結論，以及本院於92年8月1日舉
    行之刑事訴訟法新制法律問題研討會第三則法律問題研討結
    果之多數說（載於司法院92年8月印行「刑事訴訟法新制法
    律問題彙編」第15頁至第18頁），基於檢察一體原則，得由
    該管檢察長對於轄區內之案件，以事前概括選任鑑定人或囑
    託鑑定機關（團體）之方式，俾便轄區內之司法警察官、司
    法警察對於調查中之此類案件，得即時送請事前已選任之鑑
    定人或囑託之鑑定機關（團體）實施鑑定，該鑑定人或鑑定
    機關（團體）亦應視同受承辦檢察官所選任或囑託而執行鑑
    定業務，其等出具之書面鑑定報告應屬刑事訴訟法第20 6條
    所定之傳聞例外，當具有證據能力（法務部92年9月1日法檢
    字第0920035083０號函參照）。從而，本案扣案槍彈經由查
    獲之警察單位依先前轄區檢察署檢察長事前概括選任鑑定機
    關，即內政部警政署刑事警察局鑑定，則該鑑定機關所出具
    之槍彈鑑定報告書即具有證據能力而得為本案之證據。
二、上訴人即被告乙○○固坦承分別取得及持有上揭槍彈、零件
    、工具及書本，及警方於上揭時地分別查扣附表一、二、三
    所示之物，但否認製造玩具手槍犯行，惟查：
(一)、上開事實，業據被告於警詢、檢察官偵訊及原審坦承（偵卷
    自第6頁至第8頁、自第25頁至第26頁，原審卷第24頁、第88
    頁、第91頁），且其原審辯護人亦為被告辯解，認為被告係
    改造手槍，其等陳述分別如下：
１、被告乙○○於警詢陳稱：「（警方查獲之槍枝有何特徵？有
    何經你改造過？是何人所有？）該槍枝是黑銀色的，槍身旁
    有貝瑞塔（BERETTA）之字樣，我有改造過，是我所有」、
    「（警方查獲之槍枝來源如何？)價格多少？如何改造？是
    我於今（93）年初（正確日期已忘記），在板橋市○○路附
    近壹家模型玩具店以新台幣陸仟元所購得，我自行改造槍管
    及撞針座，我用研磨機研磨槍管及撞針座的部分，另外槍管
    及撞針座也不是原先購買之零件，我是利用與槍管及撞針座
    相同之鐵材再自行加工研磨改造拼裝」、「（你所改造之貝
    瑞塔九０手槍有否試射過？有否涉及其他刑案？）沒有。沒
    有」、「（你為何要改造貝瑞塔九０手槍？）因我女友是屏
    東的原住民，我曾經陪同她家鄉的村民共同去山上打獵，因
    此我才一時好奇改造該把九０手槍」、「（你是否將你所改
    造之槍枝販賣給其他人？或幫其他人改造手槍？）沒有。沒
    有」、「（警方於你房間所查獲之改造工具是否為你改造槍
    械所用？改造工具來源如何？)是我改造槍械所用，改造工
    具一些是我父親鐵工廠所有，另外一些是我自己所購買」、
    「（警方查獲及訊問你時有無強迫你作任何事？或其他違法
    之情事？）均沒有」、「（你於何時開始著手實施改造槍、
    彈？有無其他共犯進行犯意聯絡及分工？）於今（93）年初
    （正確日期已忘記）購得後即開始著手實施改造槍、彈。沒
    有任何共犯進行犯意聯絡及分工。另外警方今日所查獲之改
    造九０手槍子彈貳顆，是我向綽號「徐州」（真實姓名年籍
    不詳）之男子以壹顆新台幣佰元所購得」、「（警方於製
    作訊問筆錄時有無連續錄音？製作訊問筆錄時你意識是否清
    楚？）有連續錄音沒有間斷。我意識清楚」、「（筆錄與錄
    音有無相同？)相同」、「（以上所說是否實在？）實在」
    （93年度偵字第6449號卷第6至8頁）。
２、被告乙○○於偵訊時陳稱：「（手槍如何來的？）我去模型
    店買玩具槍用扣案證物改造的，我拿鐵去磨槍管、撞針座，
    約93年1月間開始做，一直到現在都還沒好。在我自己家樹
    林國凱街做的」、「（子彈如何來的？）二顆跟人家買的，
    今年二月中在樹林買的，一顆300元」、「（子彈半成品？
    ）買模型槍附的，在板橋重慶路」、「（槍能否擊發？）沒
    試過，我有把BB槍裝入，但衝擊力道不行」、「（查獲工具
    是否為改造槍械所用？）有些是，有些不是」、「（提示扣
    案證物）這些都是我拿來磨槍枝的，工具有一些是我自己的
    ，有一些是我爸鐵工廠的，我在扣押物上屬於我的打勾」、
    「（扣案中只有游擊卡尺，壓力鉗不是你的？）是，是我爸
    的」（93年度偵字第6449號卷第25頁反面至26頁）。
３、被告乙○○於原審準備程序時陳述：「（對於檢察官所陳述
    之起訴事實是否認罪？）承認有檢察官所起訴之事實」、「
    （本件除了查扣改造手槍、子彈以外，槍管一支、槍機座一
    個是改造手槍的一部分還是另外之物？）是改造手槍的一部
    分，槍管及槍機座組合起來就是手槍的一部分。那隻手槍原
    來不是金屬製作的」「（本件被告認罪，關於審理期日調查
    證據之順序，由合議庭斟酌，有無意見？）沒有意見」、「
    （有無意見？）剛剛我沒有聽懂法官的意思，槍管及撞針座
    是另外的東西沒有錯，我先作出這些東西，但是與槍身無法
    密合，所以沒有用，後來另外再做槍管及撞針座，組成扣案
    的改造手槍」、「（有無意見？）扣案槍管、槍機座、彈簧
    等是我在拿到玩具手槍後，要把槍機座從塑膠改成金屬時，
    一起做的，我作是因為要把他組合到槍枝裡面。另外扣到的
    子彈十九顆，是我買玩具槍時所附的子彈，因為我不會弄，
    這個沒有辦法改造，才輾轉去問朋友去買二顆子彈」、「（
    法官諭整理本件爭點如下：兩造不爭執之事實：一、檢察官
    起訴被告製造扣案改造手槍一支、持有扣案具殺傷力子彈兩
    顆，認被告犯槍砲條例十一條第一項及十二條第四項之罪嫌
    ，被告均認罪。本件主要爭點：一、被告製作扣案槍管一支
    、撞針座（槍機座）一個、彈簧三個、是否另涉槍砲條例第
    十三條第一項製造槍枝主要組成零件罪嫌？與起訴罪名是否
    有裁判上一罪之關係？二、扣案子彈半成品十九顆，被告是
    否有加以改造，是否有涉犯槍砲條例第十二條第五項之製造
    子彈未遂罪嫌？與起訴罪名有無裁判上一罪關係？有無意見
    ？）子彈部分，玩具槍買來的時候，扣案子彈十九顆都是我
    買玩具槍時，老闆送的，有分二種，其中一種可以拆卸，另
    外一種不可以拆，不可以拆那一種，打完以後子彈就沒有用
    了，扣案十九顆子彈我沒有改造。檢察官所言，槍有分等級
    ，我所買的玩具槍，槍機部分是用塑膠做的，他只有壹個插
    削，為了固定，我才加鎖螺絲。關於整理爭點部分沒有意見
    」、「（有無意見？）買的時候不是買槍的時候附送的，也
    不是空氣槍，照片上的壹條線是電線，是研磨機的電線，不
    是空氣壓縮管」（原審卷第24至30頁）。
４、被告乙○○於原審審判程序時陳稱：「（對檢察官起訴書之
    犯罪事實有何意見？）（告以要旨）我承認起訴書所載犯罪
    事實」、「（對93年偵字第12182號移送併案之犯罪事實有
    何意見？）（提示並告以要旨）霰彈槍、子彈都是我持有的
    ，我承認移送併案之犯罪事實」、「（對台北縣政府警察局
    93年3月24日搜索扣押筆錄、扣押目錄表有何意見？）（提
    示並告以要旨）除了游標卡尺、壓力鉗之外，其他東西都是
    我的」、「（對於扣案之仿貝瑞塔改造九○手槍壹支、改造
    子彈二顆、萬用工具壹支、銼刀三支、固定器二支、研磨機
    壹台、自製十字起子壹支、世界槍械百科全書一本、槍管壹
    支、槍機座壹個、玩具金屬彈殼十四顆、土造金屬彈殼五顆
    有何意見？）（提示）沒有意見，是我的」、「（對卷附扣
    案證物照片有何意見？）（提示並告以要旨）沒有意見」、
    「（對於內政部警政署刑事警察局93年4月1日槍彈鑑定書有
    何意見？）（提示並告以要旨）沒有意見」、「（對93年偵
    字第12182號移送併案卷卷附台北縣政府警察局新莊分局搜
    索扣押筆錄、扣押目錄表有何意見？）（提示並告以要旨）
    沒有意見，都是我所有」、「（對93年偵字第12182號移送
    併案卷卷附扣案證物照片有何意見？）（提示並告以要旨）
    沒有意見」、「（對於93年度偵字第12182號併辦部分，扣
    案之改造霰彈槍壹把、制式步槍子彈三顆、制式霰彈一顆、
    改造霰彈五顆、改造子彈二十四顆有何意見？）（提示並告
    以要旨）沒有意見」、「（對於內政部警政署刑事警察局93
    年8月23日槍彈鑑定書有何意見？）（提示並告以要旨）沒
    有意見」、「（對檢察官起訴書之犯罪事實及移送併案之犯
    罪事實有何意見？（告以要旨）)沒有意見，都實在」、「
    （對警詢、偵查及本院歷次訊問中所說的話有無意見？）（
    提示筆錄並告以要旨）起訴部分都實在。併案部分，扣案的
    槍彈是我持有的」（原審卷第87至91頁）。
５、被告乙○○之辯護人於原審準備程序時稱：「（請辯護人陳
    述關於本件之辯護要旨）被告坦承犯行，被告在警訊供稱，
    他女友為原住民，因為要打獵，才改造手槍，足見被告他沒
    有改造的動機，只是好玩，請求鈞院從輕量刑」（原審卷第
    25頁）「（有無意見？）我們並沒有與被告談到這部分，就
    法律而言，被告製作零件部分，與製作改造手槍，應有目的
    手段之牽連犯的關係，而且就製作時間來看，他是同時同地
    所製作，我們認為扣案槍管與槍機座、彈簧，是否為連續犯
    ，也值得商榷」、「（法官諭整理本件爭點如下：兩造不爭
    執之事實：一、檢察官起訴被告製造扣案改造手槍一支、持
    有扣案具殺傷力子彈兩顆，認被告犯槍砲條例十一條第一項
    及十二條第四項之罪嫌，被告均認罪。本件主要爭點：一、
    被告製作扣案槍管一支、撞針座（槍機座）一個、彈簧三個
    、是否另涉槍砲條例第十三條第一項製造槍枝主要組成零件
    罪嫌？與起訴罪名是否有裁判上一罪之關係？二、扣案子彈
    半成品十九顆，被告是否有加以改造，是否有涉犯槍砲條例
    第十二條第五項之製造子彈未遂罪嫌？與起訴罪名有無裁判
    上一罪關係？有無意見？）沒有意見」（原審卷第27、29至
    30頁）。
６、被告之辯護人於原審審判程序時陳稱：「被告對於起訴及移
    送併案持有槍彈部分均坦承。移送併案槍枝不具殺傷力，另
    就被告有罪部分，請庭上審酌，被告改造槍枝部分，就扣案
    工具來看，被告確實只是一時好玩把買來玩具手槍改造，被
    告改造槍枝是因為被告女友為原住民，有次與其到上山打獵
    後，回到家中想要買槍枝回來改造，只是想要在其女友面前
    表現一次，且被告沒有前科，因自己的無知觸犯這麼重的罪
    ，被告深感自責，也深具悔改，請庭上從輕量刑，給予被告
    一個自新的機會」（原審卷第92至93頁）。
(二)、並有如附表一、附表二及附表三所示之物扣案可資佐證。如
    附表一所示之物經送內政部警政署刑事警察局鑑驗結果，認
    送鑑改造貝瑞塔手槍一支（槍枝管制編號0000000000），係
    由仿貝瑞塔廠84型半自動手槍製造之玩具手槍換裝土造金屬
    槍管而成之改造手槍，機械性能良好，可擊發適用子彈，具
    殺傷力；送鑑槍管一支，係長約87.3mm之金屬管；送鑑改造
    子彈二顆（成品），均係土造子彈（內具直徑約8.9 mm 之
    土造金屬彈頭），經採樣一顆試射，可擊發，具殺傷力；送
    鑑槍枝零件一個，係土造金屬撞針座等情，有該局93年4月1
    日刑鑑字第0000000000號槍彈鑑定書一件附卷可稽。如附表
    三所示之物經送內政部警政署刑事警察局鑑驗，則認送鑑步
    槍子彈三顆，其中二顆分別係口徑5.56mm、7.62mm之制式子
    彈，均具殺傷力，另1顆係由口徑7.62mm制式子彈換裝直徑
    約7.7 mm土造金屬彈頭改造而成之改造子彈，經試射可擊發
    ，具殺傷力；送鑑制式霰彈一顆，係口徑12GAUGE制式霰彈
    （於鑑驗時試射），具殺傷力；送鑑改造霰彈五顆，係由空
    包彈加裝霰彈丸改造而成之改造子彈，經採樣二顆試射，均
    可擊發，具殺傷力；送鑑改造子彈二十四顆，均係土造子彈
    ，具直徑約9.4mm至7.8mm之土造金屬彈頭，經採樣八顆試射
    ，其中七顆可擊發，具殺傷力，餘一顆無法擊發，不具殺傷
    力（堪認除無法擊發之改造子彈一顆外，其餘改造子彈二十
    三顆均具殺傷力）等情，亦據該局以93年8月23日刑鑑字第
    0930155248號槍彈鑑定書函明存卷可憑。而刑事警察係採試
    射方法鑑定，且敘明機械性能良好，可擊發適用子彈，具殺
    傷力，有鑑定書在卷可查，是並無必要再送被告所聲請之刑
    事警察局或中央警察大學鑑定。
(三)、被告雖辯稱略以：「僅犯持有上揭槍彈犯行，但並未犯製造
    改造手槍犯行，係因害怕賴俊宏報復，且對法律不熟始於原
    審承認製造改造手槍犯行」云云，另辯稱意旨略以：「單憑
    扣案之工具無法製造具有殺傷力之手槍，因此被告之自白不
    實，不能依被告之自白認定被告犯製造具有殺傷力之玩具手
    槍罪」等語。但被告未爭執其警詢、檢察官偵訊及原審自白
    之任意性，且承：「高中觀光科畢業，於81年間至83年間入
    伍服通信兵，服役期間使用過槍械」，衡情其應看得懂起訴
    書第二頁記載檢察官起訴之罪名為未經許可製造改造手槍，
    及第三頁附錄本案所犯法條全文欄內該罪之刑度，知道在製
    造槍械被查獲之嚴重性，但其於原審歷次之調查及審理時卻
    仍自白犯有檢察官起訴之罪名，更何況原審歷次之調查及審
    理時，原審指定公設辯護人均在場，並請求原審斟酌被告自
    白犯罪重輕量刑，足見，被告之自白具任意性，且並無因被
    告不識法律而誤為自白之情形。
(四)、扣案如附表二編號一至六及八、九所示各項工具可否用於改
    造槍管或撞針座，經送驗結果，內政部警政署刑事警察局認
    係為五金工具，此有該局94年6月10日刑鑑字第0940079011
    號函可參，另中央警察大學認係為一般性工具，非屬製造槍
    管或撞針座所需之專用工具，此有該校94年10月27日校鑑字
    第09400005156號函可佐，但內政部警政署刑事警察局同時
    認因各類工具各有其功用，行為人於改造時，若有適用時機
    ，自可援用該類工具，另中央警察大學亦認因工具之使用方
    式因人而異，無法研判此等工具可否用於製作機械性能良好
    之金屬槍管、撞針座，此亦有上開二公函可稽。可知，各類
    工具其功用能發揮到何種程度，端賴使用之方式及時機而定
    ，尚難以各類工具之一般用途，決定可否製作金屬槍管或撞
    針座，因此本件被告有無利用附表二編號一至六及八、九所
    示各項工具製造扣案之手槍，與此等工具是否為製造槍管或
    撞針座所需之專用工具無涉。至於被告要求將扣案工具再送
    鑑定，證明能否製造改造手槍，但查，前述內政部警政署刑
    事警察局、中央警察大學已經函覆明確，且扣案之銼刀（96
    年度台上字第1821號）、研磨機（94年度台上字第1407號）
    、起子（96年度台上字第1821號）、彈簧（94年度台上字第
    5935號）、游標卡尺（95年度台上字第2656號、94年度台上
    字第5726號）等，均為法院已經判決確定之製造槍彈案件所
    認定之工具（前述確定判決參照），此項事實明確，並無必
    要再送鑑定。
(五)、被告自承退伍後從事快遞、報關遞送文件及擺過地攤等業務
    ，衡情一般家庭僅需少量之五金工具，應無需要持有各類同
    用途之工具，但如附表二編號一至六所示之工具不僅由被告
    持有，而且被告自承為其所有（偵卷第7頁、第26頁，原審
    卷第89頁），可見其非單純要持有上揭槍彈而己，蓋苟僅單
    純要持有上揭槍彈，其何必持有與其職業或家庭無多大關連
    之工具，尤其是如附表二編號四所示之可研磨金屬管之研磨
    機。既然扣案之研磨機可供研磨金屬管之用，再參酌被告於
    原審已自承：「先買玩具手槍，因槍機部分是用塑膠做的，
    原只有一個插銷，為了固定才加鎖螺絲」（原審卷第30頁）
    及：「扣案之槍管、槍機座、彈簧等是在拿到玩具手槍後，
    把槍機座從塑膠改成金屬時一起做的」（原審卷第28頁），
    「再做槍管及撞針座組成扣案之改造手槍」（原審卷第27頁
    ），核與上開第0000000000號槍彈鑑定書所鑑定之將玩具手
    槍換裝土造金屬槍管而成之改造手槍，及送鑑槍機座係土造
    金屬撞針座內容一致，足見被告於原審所自白之做槍管及撞
    針座組成扣案之改造手槍之內容，與事實相符，足堪採信，
    蓋被告若無從事製造改造玩具手槍之行為，其如何於原審說
    出製造改造玩具手槍之正確步驟及方法，是被告及辯護意旨
    ，尚非可取。
(六)、最高法院97年度台上字第5300號刑事判決發回要旨略以：【
    上訴人於原審一再辯稱：「系爭槍彈是賴俊宏交給我的，不
    是我自己製造的，我買來系爭槍彈是要與朋友去打獵時使用
    的……我也認為我不該被賴俊宏鼓動就去向他買系爭槍彈」
    、「賴俊宏就是拿槍給我的人」（原審卷第34頁、第103 頁
    ），並陳報賴俊宏住居於台北縣樹林市○○○街267巷2弄1
    號2樓（原審卷第57頁），而原審依上訴人所提出賴俊宏使
    用之行動電話號碼0000000000，向和信電訊股份有限公司（
    下稱和信公司）函查該門號行動電話之使用人，亦經和信公
    司函覆：該門號行動電話自92年7月6日起至93年12月6日停
    機止之客戶為賴俊宏，帳單地址為：「台北縣樹林市○○○
    街267巷2弄1號2樓」、「台北縣樹林市○○街129之8號5樓
    」，有和信公司94年8月18日和信（業服）字第09420702017
    號函暨所附之申請人客戶資料影本乙紙在卷可稽（原審卷第
    96頁、第97頁）；惟原審就上訴人一再聲請傳喚之證人賴俊
    宏（原審卷第38頁、第47頁、第48頁、第57頁），未予傳喚
    ，又未認其無調查之必要，以裁定駁回之，或於判決內說明
    無調查必要之理由，其所踐行之此部分訴訟程序，自屬於法
    有違】，但查，賴俊宏於93年7月1日已經死亡，有法務戶政
    連結作業系統報表在卷可查，是已經無從傳喚。另最高法院
    發回要旨以：【上訴人於原審主張：「請求傳訊證人甲○○
    ，該人係被告之女友，當時賴俊宏交付槍枝時，該證人有在
    場」（原審卷第38頁），嗣又具狀聲請傳喚甲○○到庭作證
    ，並陳報甲○○住居於台北縣中和市○○路1號1樓（原審卷
    第48頁）；則證人甲○○顯非不易調查或不能調查之證據，
    況若甲○○於賴俊宏交付系爭槍、彈予上訴人時確曾親身在
    場與聞，其當場見聞之事，能否謂與本件待證事實必然毫無
    關聯性？其就親身與聞之事所為之證言，可否執以推翻上訴
    人於警詢、偵查及第一審所為供認本件犯罪之自白？均待調
    查、釐清，原審受命法官於準備程序雖當庭諭知：「聲請傳
    訊甲○○部分，因與待證事實無關聯性，不予傳訊」（原審
    卷第63頁），惟仍難謂無證據調查未盡之違法】，經通知證
    人即被告之配偶甲○○到庭作證，雖證稱在四年前冬天，看
    到賴俊宏交付包包給被告，有看到槍在裡面等語，但查，證
    人甲○○所為答案係以誘導詰問所得：「（當時賴俊宏來找
    我時，是否拿一個包包來找我？）是」，且對於檢察官詰問
    關於相關細節，均以「沒有記這麼多」回答，足見，其所為
    陳述是否可信，即有疑問，又賴俊宏於93年7月1日（夏天）
    已經死亡，有法務部戶政連結作業系統報表在卷可查，是顯
    不可能在冬天交付槍給被告，況依據被告所主張之下述簡訊
    ，可知僅有「我的子彈及槍管拿來還我」，並非證人甲○○
    當庭所畫之一把槍，足見，證人甲○○所為證詞可信度低，
    而不得為被告有利證據，且前述簡訊之記載，可合理推論為
    係附表一編號二之槍管或係下述退回檢察官併辦，且已經由
    檢察官為不起訴處分之「不具殺傷力之金屬棒狀物一支」。
    至於最高法院發回要旨以：【上訴人於原審辯稱：「我的行
    動電話還留有賴俊宏給我的簡訊，可以證明系爭槍彈是他給
    我的」，而經原審受命法官於準備程序當庭勘驗該則簡訊之
    結果：「被告（指上訴人）提出之行動電話簡訊發話時間為
    2004年3月8日下午2時3分，發話手機號碼為000000000000號
    ，內容為：『小楊，我的子彈及槍管拿來還我，合作事業不
    是這樣的，沒有你，我們照樣有辦法，是你先沒守信用，不
    能怪我，有損失的話該如何，來電話大家算一算，俊呆』，
    收話手機號碼為0000000000號」（原審卷第37頁、第38頁）
    ，嗣經原審向和信公司函詢0000000000號行動電話之使用人
    ，復經該公司函覆稱：「該門號行動電話自92年7月6日起至
    93年12月6日停機止之客戶為賴俊宏」等語，有和信公司94
    年8月18日和信（業服）字第09420702017號函暨所附之申請
    人客戶資料影本乙紙在卷可稽（原審卷第96頁、第97頁）；
    則執上開簡訊內容、收、發該則簡訊之收、發行動電話號碼
    ，是否足供印證上訴人前揭辯解尚非不虛？前揭行動電話簡
    訊之勘驗結果，可否認係有利於上訴人之證據？原審俱未審
    認說明，自屬理由不備】，但查，賴俊宏已經死亡，無從傳
    喚作證，縱使前述簡訊屬實在，從「合作事業不是這樣的，
    沒有你，我們照樣有辦法」等語，亦可知悉係被告與賴俊宏
    合作改造槍枝，且由被告乙○○於原審準備程序時陳述：「
    （對於檢察官所陳述之起訴事實是否認罪？）承認有檢察官
    所起訴之事實」、「（本件除了查扣改造手槍、子彈以外，
    槍管一支、槍機座一個是改造手槍的一部分還是另外之物？
    ）是改造手槍的一部分，槍管及槍機座組合起來就是手槍的
    一部分。那隻手槍原來不是金屬製作的」「（本件被告認罪
    ，關於審理期日調查證據之順序，由合議庭斟酌，有無意見
    ？）沒有意見」、「（有無意見？）剛剛我沒有聽懂法官的
    意思，槍管及撞針座是另外的東西沒有錯，我先作出這些東
    西，但是與槍身無法密合，所以沒有用，後來另外再做槍管
    及撞針座，組成扣案的改造手槍」、「（有無意見？）扣案
    槍管、槍機座、彈簧等是我在拿到玩具手槍後，要把槍機座
    從塑膠改成金屬時，一起做的，我作是因為要把他組合到槍
    枝裡面。另外扣到的子彈十九顆，是我買玩具槍時所附的子
    彈，因為我不會弄，這個沒有辦法改造，才輾轉去問朋友去
    買二顆子彈」等語，亦可知道前述簡訊：「小楊，我的子彈
    及槍管拿來還我」等語，與本件查扣之附表一編號二之槍管
    及扣案子彈，並無不合，是前述簡訊亦無從為被告有利之證
    據。
(七)、綜上，本件事證明確，被告犯行堪予認定，應依法論科。
三、論罪科刑部分：
(一)、法律修正比較：
１、被告行為後，槍砲彈藥刀械管制條例中有關製造販賣具有殺
    傷力槍枝之規定於94年1月26日修正公布，將原第11條條文
    刪除，該條文原規範之其他可發射金屬或子彈具有殺傷力之
    各式槍砲之規定，移列為同條例第8條，而與鋼筆槍等槍枝
    列於同一法條處罰，修正前之該條例第11條第1項係規定：
    「未經許可，製造、販賣或運輸第4條第1項第1款所稱其他
    可發射金屬或子彈具有殺傷力之各式槍砲者，處五年以上有
    期徒刑，併科新臺幣一千萬元以下罰金。」，修正後第8條
    第1項規定：「未經許可，製造、販賣或運輸鋼筆槍、瓦斯
    槍、麻醉槍、獵槍、空氣槍或第4條第1項第1款所定其他可
    發射金屬或子彈具有殺傷力之各式槍砲者，處無期徒刑或五
    年以上有期徒刑，併科新臺幣1千萬元以下罰金。」，比較
    新舊規定，修正後之刑罰較重，是關於被告未經許可製造可
    發射子彈具有殺傷力之改造玩具手槍，依刑法第2條第1項之
    規定，應適用有利於被告之修正前槍砲彈藥刀械管制條例第
    11條第1項。至於同條例第12條第1項之未經許可製造子彈部
    分，未經修正，自應適用裁判時之新法。
２、被告行為後，刑法業於94年2月2日修正公布，95年7月1日起
    施行。按行為後法律有變更者，適用行為時之法律，但行為
    後之法律有利於行為人者，適用最有利於行為人之法律，修
    正後刑法第2條第1項定有明文。茲本條係規範行為後法律變
    更所生新舊法律比較適用之準據法，本身尚無新舊法比較之
    問題，於新法施行後，應一律適用新法第2條第1項之規定，
    為「從舊從輕」之比較。而刑法第55條關於牽連犯之規定業
    經刪除，則被告所犯各罪間，應予分論併罰。比較新舊法結
    果，應適用被告行為時之法律即修正前刑法第55條牽連犯之
    規定，較有利於被告。
３、修正後刑法第33條第5款修正為：「主刑之種類如下：五、
    罰金：新臺幣一千元以上，以百元計算之」等規定，是依修
    正後之法律，本件被告所犯上開違反槍砲彈藥刀械管制條例
    罪所得併科之罰金刑最低額則提高為新臺幣一千元，是比較
    修正前、後之刑罰法律，自以被告行為時關於科處罰金刑之
    法律較有利於被告。
４、另刑法第42條亦於94年2月2日修正，修正前刑法第42條第2
    項前段規定：「易服勞役以一元以上三元以下折算一日」，
    又據修正前罰金罰鍰提高標準條例第2條前段規定，就其原
    定數額提高為一百倍折算壹日，則本件被告行為時之易服勞
    役折算標準，應以銀元三百元折算一日，即新臺幣九百元折
    算一日；惟95年7月1日修正公布施行之刑法第42條第3項前
    段規定：「易服勞役以新臺幣一仟元、二仟元或三仟元折算
    一日」，是比較修正前後之易服勞役折算標準，以修正後之
    規定，較有利於被告，則依刑法第2條第1項後段規定，適用
    修正後刑法第42條第3項前段規定，定罰金易服勞役之折算
    標準。
(二)、上開扣案之手槍雖具殺傷力，但係由玩具手槍換裝槍管及撞
    針座組成之改造玩具手槍，是該手槍非制式手槍而係屬槍砲
    彈藥刀械管制條例第4條第1項第1款所稱之其他可發射子彈
    具有殺傷力之改造手槍，另扣案之子彈具殺傷力，是該批子
    彈係屬同條例第4條第1項第2款所稱之彈藥。核被告未經許
    可持有子彈部分，係犯槍砲彈藥刀械管制條例第12條第4項
    之未經許可持有子彈罪，另未經許可製造改造玩具手槍部分
    原係犯修正前同條例第11條第1項之未經許可製造可發射子
    彈具有殺傷力之改造玩具手槍罪。被告未經許可製造改造玩
    具手槍後，持有該改造玩具手槍之行為，為製造之高度行為
    所吸收，不另論罪。被告先自製金屬槍管二支、撞針座二個
    後，進而將其中金屬槍管一支、撞針座一個換裝組合於原有
    玩具手槍而改造之，其製造上開金屬槍管二支、撞針座二個
    之行為，均為製造改造玩具手槍之部分行為，亦應不另論罪
    。公訴人於原審準備程序時稱被告此部分行為另涉槍砲彈藥
    刀械管制條例第13條第1項之製造槍枝主要組成零件罪嫌云
    云，洵有誤會。另被告雖然先於92年年底開始持有上開子彈
    中部分子彈，再於93年2月間持有上開子彈之其他部分子彈
    ，但因自93年2月間起被告同時持有全部上開子彈，是被告
    未經許可持有子彈之犯行，應屬繼續犯為實質一罪。檢察官
    移送併案審理之被告未經許可持有如附表三所示子彈部分，
    與起訴部分即被告持有如附表一編號四所示子彈之犯行，既
    有實質一罪關係，為起訴之效力所及，自得併予審究。至檢
    察官以本件於93年3月24日下午7時50分許經警查獲時，另扣
    有與本案無涉之改造子彈半成品十九顆，遂於原審行準備程
    序時，當庭表示被告除有起訴書所列之持有子彈犯行外，亦
    涉有槍砲彈藥刀械管制條例第12條第5項、第1項之製造子彈
    未遂罪嫌，惟為被告所否認，復無證據堪認被告有何製造子
    彈之行為，檢察官之指訴尚嫌無據，惟此部分未經檢察官追
    加起訴，自無庸為任何之諭知。被告於製造改造玩具手槍後
    ，因自己不會製造適合使用之子彈，始向真實姓名年籍不詳
    綽號「徐州」之成年男子購入改造子彈二顆而持有之，其製
    造改造玩具手槍之犯行與持有子彈之犯行間，有方法、目的
    之牽連關係，為牽連犯，應依刑法第55條規定從一重以未經
    許可製造可發射子彈具有殺傷力之改造玩具手槍罪處斷。
(三)、原審以被告事證明確，予以論罪科刑，固非無見，惟查：(一)
    、被告未經許可持有子彈之犯行為實質一罪，但原審論以連
    續犯，自有未洽。(二)、被告行為後，槍砲彈藥刀械管制條例
    第11條業己修正，但原審未及比較，亦有未合。(三)、被告行
    為時刑法第42條罰金易服勞役之折算標準業據修正，比較刑
    法修正前後之罰金易服勞役折算標準，以修正後之規定較有
    利於被告，是有關罰金易服勞役部分，自應適用修正後之刑
    法第42條第3項規定，原判決未及比較適用。以上原審判決
    尚有未洽，被告上訴意旨改稱持有否認犯未經許可製造可發
    射子彈具有殺傷力之改造玩具手槍罪，以此指摘原判決不當
    請求撤銷改判，雖無理由，但原判決既有可議，自屬無法維
    持，應將原判決撤銷改判。
(四)、經查被告自警訊、偵查、原審均坦承犯罪，且被告有二名幼
    子待撫養，有戶籍謄本在卷可憑，考量被告基於好奇獨自以
    粗糙手法製造完成具有殺傷力之改造槍枝、子彈數量非多，
    與一般地下兵工廠大量製造具殺傷力之槍彈情況不同，若以
    製造槍枝罪所犯本件最輕法定刑期無期徒刑或五年以上有期
    徒刑相較，客觀上以一般國民生活經驗法則為之檢驗，應屬
    情輕法重。且審酌具有殺傷力之改造槍枝及子彈均係屬高度
    危險之物品，非經主管機關許可，不得擅自製造、持有，被
    告非法製造槍枝及持有子彈，危害社會治安，固有不當，惟
    考量其基於好奇，以粗糙手法製造完成具有殺傷力之改造槍
    枝、持有子彈數量非多，且該等槍彈尚未用於其他犯罪之實
    施，被告在本案之前素行尚佳（卷附被告全國前案紀錄表）
    ，其於本次製造槍枝、子彈應係一時好奇心起使然，且本案
    被告自警訊開始、偵查、原審均坦承犯行不諱，甚有悔意，
    態度良好，因認被告所為之犯罪情節等各項情狀，若以製造
    槍枝罪所犯本件最輕法定刑期五年以上有期徒刑相較，客觀
    上以一般國民生活經驗法則為之檢驗，應屬情輕法重，且足
    以引起一般人之同情；準此，衡諸被告犯罪動機、目的、手
    段、情節、素行及其對社會整體防衛機制之破壞等一切情狀
    ，因認被告所犯之罪確存有足資憫恕之處，即令其處以法定
    最低刑度，猶嫌過重，爰依刑法第59條之規定，予以酌減其
    所犯本罪之法定本刑，並從輕量處有期徒刑年，併科罰金
    新臺幣拾萬元，且依刑法第42條第3項前段定其易服勞役之
    折算標準為以新臺幣壹仟元折算壹日（刑法第59條與量刑審
    酌，參考本院97年度上訴字第2671號、95年度上訴字第4779
    號刑事判決、96年度台上字第6993號、第157號判決）。
(五)、扣案如附表一編號一所示之改造貝瑞塔手槍一支（槍枝管制
    編號0000000000），係可發射子彈具有殺傷力之改造玩具手
    槍；如附表一編號二、編號三所示之槍管一支、撞針座一個
    ，係槍枝之主要組成零件；如附表一編號四所示未經試射之
    子彈一顆、附表三編號一至編號三所示未經試射之子彈計二
    十二顆，均係具有殺傷力之子彈，同屬違禁物，應依刑法第
    38條第1項第1款規定宣告沒收之（至如附表一編號三所示經
    試射之子彈一顆、附表三編號一至編號四所示經試射之子彈
    計十一顆，均於採樣鑑定時經擊發而滅失，爰不予宣告沒收
    ）。而如附表二編號一至編號七所示之物，則為被告所有，
    供其犯本件製造改造玩具手槍犯罪所用或預備之物，此據被
    告供承在卷，爰依刑法第38條第1項第2款規定諭知沒收。又
    如附表二編號八、編號九所示之物，雖供被告犯本件之罪所
    用，惟被告迭稱係其父親洪建一所有，且查無證據堪認上開
    物品為被告所有，爰不諭知沒收之。以上沒收之宣告，如附
    表編號一至三所示。
(六)、查中華民國九十六年罪犯減刑條例業經立法院三讀通過，總
    統公布，並定於96年7月16日施行，本件被告犯罪時間雖在
    96年4月24日前，惟被告所犯之罪係該條例第3條第1項第4款
    之罪，且所宣告之刑逾有期徒刑一年六月，依該條第3條第1
    項之規定，不得予以減刑，併此敘明。
四、移送併辦意旨（臺灣板橋地方法院檢察署93年度偵字第1218
    2號）另以：被告明知未經許可，不得持有槍砲彈藥刀械管
    制條例第4條第1項第1款所稱其他可發射金屬或子彈具有殺
    傷力之槍砲及子彈，竟於92年某不詳日期起，持有改造之霰
    彈槍一把、改造子彈一顆（併辦意旨書記載被告持有之改造
    子彈計二十四顆，其中二十三顆業經如前述認定成立犯罪）
    ，因認被告此部分行為亦涉有同條例第11條第4項、第12 條
    第4項罪嫌，且與上開論罪科刑部分有實質一罪關係等語部
    分。因上開扣案物品經送內政部警政署刑事警察局鑑驗結果
    ，認送鑑改造霰彈槍一支（槍枝管制編號0000000000），實
    係由金屬管狀、鐵釘、金屬套組合而成之金屬棒狀物，經檢
    視，其內不具擊發機構，依現狀不具殺傷力；送鑑改造子彈
    二十四顆，均係土造子彈，具直徑約9.4mm至7.8mm之土造金
    屬彈頭，經採樣八顆試射，其中七顆固然可以擊發，而具殺
    傷力，但有一顆無法擊發，不具殺傷力等情，有該局以93年
    8月23日刑鑑字第0930155248號槍彈鑑定書可稽。據此，上
    開不具殺傷力之金屬棒狀物一支及改造子彈一顆，難認係屬
    槍砲彈藥刀械管制條例所定之管制物品，被告縱然持有，仍
    不能以該條例第11條第4項、第12條第4項相繩。此外復查無
    其他確切之積極證據，足以證明被告有檢察官所指之上開犯
    行，此部分犯罪尚屬不能證明。且此部分未經檢察官提起公
    訴，已經退回檢察官，由檢察官以94年度偵字第3701號不起
    訴處分書處理（卷附不起訴處分書），附此敘明。
據上論斷，應依刑事訴訟法第369條第1項前段、第364條、第299
條第1項前段，槍砲彈藥刀械管制條例第11條第1項（修正前）、
12條第4項，刑法第11條前段、第2條第1項、第55條（修正前）
、第42條第3項前段、第38條第1項第1款、第2款、第59條，判決
如主文。
本案經檢察官楊秀琴到庭執行職務。
中    華    民    國    97    年    12    月    23    日
                  刑事第十二庭  審判長法  官   蔡永昌
                                      法  官   陳榮和
                                      法  官   施俊堯
以上正本證明與原本無異。
如不服本判決，應於收受送達後10日內向本院提出上訴書狀，其
未敘述上訴之理由者並得於提起上訴後10日內向本院補提理由書
（均須按他造當事人之人數附繕本）「切勿逕送上級法院」。
                                      書記官   顧哲瑜
中    華    民    國    97    年    12    月    24    日
附表一:
編號一：扣案物品：改造貝瑞塔手槍一支（槍枝管制編號
        0000000000）。數量一支。有殺傷力。沒收。
編號二：扣案物品：槍管一支。沒收。
編號三：扣案物品：撞針座一個。沒收。
編號四：扣案物品：改造子彈二顆。有殺傷力。其中一顆經試射
        擊發而滅失。經試射之子彈，已經擊發而滅失，不沒收
        。未經試射之子彈一顆，沒收。
附表二：
編號一：扣案物品：萬用工具一支。被告所有。沒收。
編號二：扣案物品：銼刀三支。被告所有。沒收。
編號三：扣案物品：固定器二台。被告所有。沒收。
編號四：扣案物品：研磨機一組。被告所有。沒收。
編號五：扣案物品：十字起子一支。被告所有。沒收。
編號六：扣案物品：彈簧三個。被告所有。沒收。
編號七：扣案物品：世界槍械百科全書一本。被告所有。沒收。
編號八：扣案物品：游標卡尺二支。被告之父親洪建一所有。不
        沒收。
編號九：扣案物品：壓力鉗三支。被告之父親洪建一所有。不沒
        收。
附表三：共三十二顆子彈。有殺傷力。其中十一顆經試射擊發而
        滅失，經試射之子彈，已經擊發而滅失，不沒收。未經
        試射之子彈二十三顆，沒收。分別如下。
編號一：扣案物品：步槍子彈。數量：三顆。有殺傷力。其中一
        顆經試射擊發而滅失。
編號二：扣案物品：改造霰彈。數量：五顆。有殺傷力。其中二
        顆經試射擊發而滅失。
編號三：扣案物品：改造子彈。數量：二十三顆。有殺傷力。其
        中七顆經試射擊發而滅失（本件查獲時另扣有改造子彈
        一顆，經試射無法擊發，認不具殺傷力）
編號四：扣案物品：制式霰彈。數量：一顆。有殺傷力。經試射
        擊發而滅失。
附錄：本案論罪科刑法條全文
槍砲彈藥刀械管制條例第11條第1項（修正前）
未經許可，製造、販賣或運輸第 4 條第 1 項第 1 款所稱其他
可發射金屬或子彈具有殺傷力之各式槍砲者，處五年以上有期徒
刑，併科新臺幣一千萬元以下罰金。
槍砲彈藥刀械管制條例第12條第4項（修正後）
未經許可，持有、寄藏或意圖販賣而陳列子彈者，處五年以下有
期徒刑，併科新台幣三百萬元以下罰金。


司法院資訊處製作；財團法人民間司法改革基金會備份。
